【裁判字號】    97,家抗,89
【裁判日期】    980831
【裁判案由】    改定禁治產人監護人
【裁判全文】
臺灣臺北地方法院民事裁定              97年度家抗字第89號
抗  告  人  己○○
                        樓
上列抗告人聲請改定禁治產人戊○○監護人事件，對於中華民國
97年9月30日本院97年度監字第65號裁定提起抗告，本院裁定如
下：
    主    文
抗告駁回。
禁治產人戊○○（男、民國○○年○○月○○日生、身分證統一編號：
Ｚ000000000號）之監護人改由丙○○（女、民國○○年○月○○日生
、身分證統一編號：Ｚ0000 00000號）、己○○（男、民國○○年○
月○日生、身分證統一編號：Ｚ000000000號）共同擔任。
抗告費用新台幣壹仟元由抗告人負擔。
    理    由
一、抗告人於原審聲請及抗告意旨略以：伊兄戊○○經鈞院以93
    年度禁字第9號裁定宣告為禁治產人，並以93年度監字第210
    號裁定選任伊大妹丙○○為其監護人。惟丙○○未善盡監護
    人之責，未將戊○○安排在就養環境及設備均優之榮民之家
    ，卻選擇環境惡劣之私立安養院予以安置，讓戊○○終日與
    重症老人為伍，由正常人變為失智，且其更換安養中心亦不
    告知親友，致親友無法適時提供戊○○必要之親情關懷。又
    於民國96年5月16日戊○○因全身痠痛，經安養中心緊急送
    醫，丙○○竟以工作繁忙為由，請醫護人員通知伊到場，經
    伊趕至榮總急診室簽下家屬同意書後，醫院始為戊○○進行
    醫療救治，並戊○○住院期間，醫護人員經常抱怨聯絡不到
    丙○○，嗣戊○○復經診斷罹患尿毒症，須長期洗腎，醫師
    懷疑係因長期服用止痛藥所致，丙○○難辭其咎。另戊○○
    每月安養費新台幣（下同）2萬6,000元，丙○○向社會局等
    單位申請之就養補助達每月最高上限1萬5,840元，加上抗告
    人每月負擔之9,000元，丙○○則分文未付，且從未向親屬
    會議報告財務狀況，並多次表達不願繼續擔任戊○○之監護
    人之意思，欠缺監護能力及意願，親屬會議亦認其不適任，
    為禁治產人戊○○之最佳利益，聲請改定伊為禁治產人戊○
    ○之監護人。詎原審以丙○○擔任禁治產人監護人並無不利
    ，而駁回抗告人之聲請，自有未當，為此提起抗告，求為廢
    棄原裁定等語。
二、利害關係人丙○○則以：大哥即禁治產人戊○○長期以來均
    由伊照顧，大哥戊○○在聲請法院宣告禁治產時即已失智，
    並非因伊照顧疏忽致其失智，伊照顧並無失責，亦無表明不
    願擔任大哥戊○○之監護人，不知抗告人所召集之親屬會議
    為何要將伊撤換。又伊將大哥戊○○安置在松瑞園老人安養
    中心就養，剛開始安置費用是由兄妹4人各負擔3,000元，其
    他費用是國民就養金支付，後來因為兩個妹妹有將房子6分
    之1之權利讓與抗告人之兒子甲○○，抗告人才每月支付9,0
    00元。又伊每星期至少去安養中心探視大哥戊○○1次，伊
    有正當職業，家又住在安養中心附近，可以就近照顧大哥戊
    ○○，適合擔任其監護人。抗告人是為爭奪房子，才聲請改
    定監護人，伊本來認為誰當監護人都沒關係，只要好好照顧
    大哥戊○○就可以，但抗告人實際上並沒有要照顧大哥戊○
    ○意思，為了大哥戊○○權益，伊不同意監護人改定，除非
    抗告人將大哥戊○○房子6分之1之權利設定一個醫療基金。
    另伊並非不將大哥戊○○送至榮民之家安養，而是不符合該
    機構條件，剛開始是年齡不合，需年滿60歲才符合資格，且
    需單身，沒有家眷，後來雖年齡符合，但因大哥戊○○每星
    期要洗腎3次，榮民之家無該設備，故該機構無法接受大哥
    戊○○安養，伊只好將大哥戊○○安置在現在安養中心等語
    置辯。
三、按禁治產人應置監護人，民法第1110條定有明文。又未能依
    民法第1111條順序定禁治產人之監護人時，或為禁治產人之
    最佳利益，法院得依檢察官、當地社會福利主管機關或其他
    利害關係人之聲請，就其三親等內旁系血親尊親屬、社會福
    利主管機關、社會福利機構或其他適當之人選定或改定為監
    護人，民法第1113條第1項準用同法第1094條第2項亦有明文
    。依上開規定，為禁治產人之最佳利益，利害關係人得聲請
    法院改定禁治產人之監護人。
四、抗告人主張丙○○未將禁治產人戊○○安置在環境較好之榮
    民之家，卻選擇環境較差之安養中心安置，致禁治產人戊○
    ○由正常人變為失智，甚至罹患尿毒，須終身洗腎，缺乏照
    顧能力；又丙○○本身財務不佳，不僅未分擔戊○○之養護
    費用，亦未向親屬會議報告戊○○養護財務狀況，且表明無
    意願擔任監護人，其不適合擔任戊○○之監護人云云。惟查
    ：
（一）戊○○失智後，於93年間經由丙○○及兄弟陪同入住台北
      市市私立台安老人養護所，復於94年8月12日轉至台北市
      私立松瑞園老人養護所，該期間所有一切照顧聯絡及急（
      門）診事宜皆由丙○○負責處理，抗告人雖曾前往探視或
      爾偶帶戊○○到外散步，但有關戊○○之相關事宜，養護
      所均與丙○○聯絡等情，為抗告人所不否認，並有台北市
      私立松瑞園老人養護所出具之證明書在卷可稽。足見丙○
      ○經法院選定其為禁治產人戊○○之監護人後，非無負起
      照顧之責。此外抗告人復未舉證證明丙○○在擔任戊○○
      監護人期間有何違反法定義務而損及戊○○權益之情事，
      其主張丙○○未盡監護人之責，不適合擔任監護人云云，
      並不可採。
（二）戊○○於90年6月1日雖經行政院國軍退除役官兵輔導委員
      會（下稱退輔會）核定安置就養，有該會函足參，惟丙○
      ○為就近照顧探視戊○○，而將戊○○送往住家附近之松
      瑞園老人養護所安養，係為兼顧手足之情，且該養護所經
      台北市95-97年度老人安養暨長期照顧機構評鑑結果為甲
      等，有丙○○提出之評鑑表在卷足參，足見該養護所之照
      護環境應具有相當水準，是丙○○將戊○○安置在該安養
      中心，難謂有不當而不適合擔任監護人。又戊○○係因失
      智無法處理自己事務，始經本院宣告為禁治產人，戊○○
      在丙○○經本院選定任監護人前，即已失智，難認係因丙
      ○○擔任監護人後照顧疏忽致其失智。況丙○○自93年7
      月起亦曾努力辦理申請戊○○入住榮民之家，惟因要件不
      合或機構不接受而作罷，此亦有丙○○提出之相關電子郵
      件、內住申請書等件為憑。綜上，抗告人主張丙○○未將
      戊○○安排在就養環境均優之榮民之家，卻選擇環境惡劣
      之私立安養院予以安置，讓戊○○終日與重症老人為伍，
      由正常人變為失智，其不適合擔任監護人云云，亦不可取
      。
（三）丙○○縱因本身財務不佳，無能力負擔戊○○之安養費用
      差額，而由其他弟妹分擔，但尚難據此一概抹煞丙○○照
      顧戊○○所付出之心力，逕謂其不適合擔任監護人。又戊
      ○○自92年4月起之各項費用支出，丙○○有提出相關現
      金帳附卷足參，縱丙○○未向親屬會議報告該財務狀況，
      引起其他親屬不滿，亦難據此即認其不適合任監護人。另
      丙○○一再於原審及本院表達強烈之監護意願，抗告人主
      張其無意任監護人云云，亦無可取。
（四）復經本院囑託台北市政府社會局就禁治產人戊○○之監護
      權進行訪視（訪視內容包含：監護人丙○○如何照顧禁治
      產人？丙○○任監護人對禁治產人有無不利？禁治產人有
      無改任監護人之必要？如有，選定何人為監護人較為適當
      ？），依其所提出訪視報告之評估與建議略以：「案主（
      即戊○○）自92年4月生病以來，大多由案大妹（即丙○
      ○）協助照顧，辦理低收入戶，及協助法院相關事宜（含
      離婚訴訟、聲請禁治產、及選定監護人），案主於92年10
      月進住養護所後，主要照顧者由養護所擔任，而養護費用
      差額由案妹及案弟支付，但案大妹需定期協助將金錢交給
      養護所，且須負擔尿布及看護費用差額（視就醫之需求）
      ，以及案主至醫院就診時需家屬到場配合的部分，故無照
      顧不當之處。然而按大妹經濟狀況較差，每月入不敷出，
      且案主的養護費用差額皆為案弟及案二妹、三妹支付，但
      案大妹未讓案弟及案妹們知道案主的健康情形需要洗腎或
      其他問題，亦未說明案主實際領取的補助款項。而案弟對
      案二妹及小妹提出希望讓案主轉換到桃園榮譽國民之家（
      社工經查網路，有失智床位），讓案主可以與其他人交往
      ，藉以訓練案主的溝通能力，而非呆坐在養護所與一堆失
      能老人相處，故案二妹及案小妹皆認為安排對案主的身體
      健康應有所幫助，而同意由案弟擔任監護人。社工評估案
      大妹自92年4月起迄今已6年餘，在照顧案主部分有盡其心
      力及配合，評估無照顧不當之處。但案大妹於95年11月起
      因爭取八德路房產一事開始案弟及案姪進行訴訟，加深家
      人間的不和，且案弟等人定期支付養護費用差額，但案大
      妹卻未轉告案主身體狀況及補助情形，更增加彼此的不信
      任感。案大妹本身之債務影響其開銷入不敷出，社工曾於
      7月21日以電話與案大妹討論，以案大妹目前的經濟狀況
      ，如又要持續負擔案主之額外開銷，將增加案大妹的經濟
      壓力，詢問案大妹是否考慮讓出監護權，讓案弟承擔照顧
      案主的監護責任。案大妹回應擔心案弟取得案主監護權後
      ，案弟把案主的不動產移轉完畢，某日便召開親屬會議，
      表達自己無法全權處理，請求更改監護人或其他手足共同
      協助。案大妹擔心又回到自己身上（例如親屬指定案大妹
      擔任監護人），且案大妹表示將協助案主申請身心障礙托
      育養護費，經本局評估後或許案主有機會獲得社會局全額
      補助安置費用，屆時案大妹不用擔心倘若案弟拒絕支付養
      護費用差額的問題，因此案大妹表示仍希望爭取擔任案主
      之監護人。案主具有低收入戶身分，現月領榮民院外就養
      金13550元及生活補助3730元，共計17280元，健保及醫療
      費用皆由社會局予以補助，且案主安置於養護所，平日案
      主皆由養護所人員照料，監護人則需定期支付養護費差額
      （自92年10月起，6年多來案主養護費用差額皆由案弟、
      二妹、小妹協助支付）、探視案主、當案主住院或急診時
      ，協助到醫路配合，以及負擔額外的醫療開銷及看護費用
      等，就目前監護人由案大妹或案弟擔任，皆無不利之處。
      然而案大妹的經濟能力雖有存款數十萬，但目前生活面臨
      入不敷出的狀況，反觀案弟收入較佳，按妻亦有穩定工作
      ，經濟能力較佳。且案弟自94年4月起（4年餘）便每月負
      擔9000元之養護費用差額，亦曾到醫院或養護所探視案主
      ，也已找到案主後續可轉送安置的單位（桃園榮譽國民之
      家，有失智床位），案二妹及三妹亦支持由案弟擔任監護
      人。本案評估案大妹自93年4月起（5年餘）擔任案主（禁
      治產人）之監護人，在監護案主之照顧上並無不利，而案
      弟經濟能力較佳，亦有擔任監護人之意願，評估案弟亦有
      能力妥善照顧案主。」等語，有台北市政府社會局98年7
      月28日北市社工字第09838337300號函及所附訪視報告書
      在卷可稽。
五、綜上所述，抗告人主張丙○○不適合任禁治產人戊○○之監
    護人云云，並無可採。惟本院審酌丙○○雖多年來負責照顧
    禁治產人戊○○，對戊○○事務較其他弟妹明瞭，然其經濟
    困難，無法負擔戊○○之養護費用，多年來均由抗告人及二
    位妹妹（丁○○、乙○○）支付，而丙○○又未將戊○○健
    康情形與財務狀況適時向抗告人及二位妹妹為說明，招致抗
    告人及二位妹妹不滿，加上抗告人及二位妹妹就丙○○選擇
    將戊○○安置於安養中心而未安置於榮民之家乙事，認其未
    盡到監護人之責，故弟妹一致認為監護人應改由抗告人擔任
    等情，並參考上開訪視報告，認丙○○及抗告人既均有強烈
    意願擔任戊○○之監護人，由渠二人共同擔任戊○○之監護
    人，以共同監護方式處理禁治產人事務，除可相互監督處理
    禁治產人事務是否確實符合其利益，避免由某一人獨任監護
    ，致有擅權處理其事務以圖謀私人利益，或損害禁治產人權
    益情勢發生，應符合禁治產人戊○○之最佳利益。末查利害
    關係人聲請法院選定或改定禁治產人之監護人，其聲請僅係
    促使法院發動職權斟酌是否選定或改定而已，法院不受其聲
    請或聲明之拘束，法院應依禁治產人之最佳利益，為監護人
    之選定或改定。準此，原審駁回抗告人之聲請，並無不合，
    抗告意旨指摘原裁定不當，求予廢棄，為無理由。惟本院審
    酌後既認有增加選定抗告人為共同監護人之必要，爰由本院
    裁定如主文第二項所示。
中    華    民    國    98    年    8    月    31     日
                      家事法庭審判長法  官  曾部倫
                                    法  官  郭淑貞
                                    法  官  吳素勤
以上正本係照原本作成。
如對本裁定抗告，須於裁定送達後10日之不變期間內，向本院提
出抗告狀，並繳納抗告費新臺幣1,000元
中    華    民    國    98    年    8     月    31    日
                                    書記官  郭麗琴


司法院資訊處製作；財團法人民間司法改革基金會備份。
